【裁判字號】    89,訴,2909
【裁判日期】    900627
【裁判案由】    偽造文書
【裁判全文】
臺灣臺中地方法院刑事判決                        八十九年度訴字第二九九號
    公  訴  人  臺灣臺中地方法院檢察署檢察官
    被      告  庚○○
    選任辯護人  陳浩華
    被      告  甲○○
                乙○○
                丙○○
                丁○○
                戊○○
                己○○
                癸○○
右列被告等因偽造文書等案件，經檢察官提起公訴（八十九年度偵字第一六二０七）
號），本院判決如左：
    主  文
庚○○、丙○○共同連續行使偽造關於能力、服務之證書，足以生損害於他人，庚○○處有期徒刑陸月，如易科罰金，以參佰元折算壹日；丙○○處有期徒刑肆月，如易
科罰金，以參佰元折算壹日，緩刑貳年。扣案之乙○○、丁○○、戊○○名片壹拾貳
張；乙○○、甲○○在職證明書柒張；乙○○薪資證明單貳張；「企業家文書形象機
構」、「庚○○」、「徐承盈」印章各壹枚；企業家文書形象機構參考資料壹張；磁
片壹片；己○○信用卡壹張，均沒收。
甲○○、乙○○、丁○○、戊○○、癸○○、己○○行使偽造關於能力、服務之證書
，足以生損害於他人，各處有期徒刑參月，如易科罰金，均以參佰元折算壹日，均緩
刑貳年。扣案之乙○○、丁○○、戊○○名片壹拾貳張；乙○○、甲○○在職證明書
柒張；乙○○薪資證明單貳張；「企業家文書形象機構」、「庚○○」、「徐承盈」
印章各壹枚；企業家文書形象機構參考資料壹張；磁片壹片；己○○信用卡壹張，均
沒收。
    事  實
一、庚○○基於行使偽造關於能力、服務證書之概括犯意，並分別與甲○○、乙○○
    、丁○○、戊○○、癸○○、辛○○（另行審結）及丙○○、己○○、雷舜勝（
    檢察官另行偵辦）等人，有共同之犯意聯絡及行為分擔。庚○○先於民國八十九
    年八月下旬，在台中市○○路三三七號十一樓之四，虛設「企業家文書形象機構
    」（以下簡稱企業家機構）代客辦理申請信用卡手續，並以號碼（０四）000
    0000及0000000000之電話為各銀行徵信與連絡之用，並委由不知
    情之不詳姓名已成年人，於八十九年八月下旬，在台中市不詳地點之刻印店，連
    續偽造「企業家文書形象機構」、「徐承盈」之印章，並蓋用在庚○○自己以電
    腦打字之方式，而製作之「企業家機構」在職證明書、薪資證明單上，而連續偽
    造內容不實之關於服務之「在職證明書」、關於支付能力之「薪資證明單」等證
    書，且以此證書作為代客申辦信用卡之用，每辦理一件收取費用新臺幣（下同）
    五百元，於發卡銀行核准發卡後，再收信用卡額度一成半之佣金。嗣甲○○、乙○○、丁○○、戊○○、己○○、辛○○、癸○○及雷舜勝因需信用卡使用（其
    中己○○、雷舜勝係經由知悉庚○○係以內容不實之文件申辦信用卡之丙○○介
    紹），其等均明知未在「企業家機構」任職，亦未符合申請信用卡之條件，竟提
    供其等之身份證影印本，並於信用卡申請書上簽名，而分別於附表所示之時間、
    地點，委託庚○○以附表所示之不實文件，向附表所示之銀行申請辦理信用卡，
    並告知甲○○等人於銀行徵信時，以不實之資料內容供銀行查詢，足生徵信錯誤
    而核發信用卡之損害於附表所示之銀行。其中中華商業銀行因而核發ＶＩＳＡ信
    用卡（卡號0000000000000000）一張予己○○，其餘如附表所
    示之銀行則未核發信用卡予甲○○等人。嗣因中華商業銀行承辦人壬○○發現可
    疑，向警察機關報案，經警於八十九年十月三日十六時三十分許，在台中市○○○路五０二之一號十一樓，當場查獲己○○前來拿取信用卡，嗣在台中市○○○○街四十三號四樓三室查獲庚○○，並扣得乙○○、丁○○、戊○○名片十二張
    ；乙○○、甲○○在職證明書七張；乙○○薪資證明單二張；「企業家文書形象
    機構」、「庚○○」、「徐承盈」印章各一枚；企業家文書形象機構參考資料一
    張；磁片一片；己○○信用卡一張等物。
二、案經台中市警察局第三分局移送臺灣臺中地方法院檢察署檢察官偵查起訴。
    理  由
一、訊據被告庚○○，對於右揭事實均坦承不諱，被告丙○○對於介紹被告己○○、
    雷舜勝至被告庚○○處辦理信用卡，被告甲○○、乙○○、丁○○、戊○○、己○○、癸○○對於委託被告庚○○辦理信用卡之事實亦供述甚明，然均又辯稱：
    其等僅是辦理信用卡，並不知道有偽造文書及詐欺犯行云云。本院查：
  (一)被告庚○○以附表所示之不實文件，代被告甲○○、乙○○、丁○○、戊○○、
    己○○（由被告丙○○介紹）、癸○○等人，向銀行申請信用等事實，業據被告
    庚○○、丙○○供述甚明，被告庚○○於偵查中供稱：「我以企業家文書機構供
    人假冒成公司員工，偽造資歷去申請信用卡，由其他嫌犯自己填寫，或由我去申
    請，先收取五百元，等申請核准後再收取信用額度一成半佣金。」（偵查卷第三
    十三頁反面）；「（有無向丙○○說要將這些人掛在你公司名下辦卡？）我只說
    我可以幫他們出資料，他們沒有在職證明及薪資證明我可以出，我有這麼跟林岳
    成說過。」（偵查卷第九十二頁反面）。於本院審理時供稱：「他們來申請時我
    有說只要拿身分證影本及五百元就可辦，有些被告問如何申請時，我會說幫他們
    附上在職證明，薪資明細表，我不清楚有跟哪些被告說這些話，這些被告會問如
    何取得這些資料，我會說我會用我公司在職證明附上去，之後就等銀行打電話申
    請下來，銀行打電話來查詢時我會先給被告一些應答的資料如偵查卷所附名片，
    其他的問題由被告自己應付，幾乎每家銀行都會問，我沒有接過銀行打來的電話
    ，申請書的電話是被告的電話，並沒有每位被告都有核准。」（本院八十九年十
    二月二十日審判筆錄）。另被告甲○○、乙○○、丁○○、戊○○、己○○，對
    於其等均未在「企業家機構」任職之事實，亦均於本院審理時供述甚明。由此觀
    之，「企業家機構」既係虛設之公司行號，並未實際營業，而被告甲○○、乙○○、丁○○、戊○○、己○○、癸○○等人，又均未在「企業家機構」任職，且
    於辦理信用卡之初須繳納手續費五百元，發卡之後又須給付信用額度一成半之費
    用，實與辦理信用卡之常情有違。再者，被告丙○○介紹他人由被告庚○○代為
    辦理信用卡，被告甲○○等人委由被告庚○○代為辦理信用卡之過程，於銀行人
    員徵詢信用時，均由被告庚○○告知以不實之資料供銀行人員查核，參照一般社
    會上申請信用卡之手續，被告甲○○等人辯稱無行使偽造私文書及詐欺之認識，
    實難採信。
  (二)被告丁○○、戊○○雖另辯稱：其等係以原有之信用卡使用情形，委託被告庚○○辦卡，自無偽造文書犯行云云。然被告庚○○代被告丁○○、戊○○辦理信用
    卡提供予銀行如附表所示之資料均屬不實之內容，且被告庚○○亦印製被告丁○○、戊○○名義之名片以供查核，縱被告丁○○、戊○○另提供其二人其他銀行
    之信用卡帳單作為申請本件信用卡申請之用，亦無解於被告二人詐欺及偽造文書
    之犯行。
  (三)此外，復經證人即中華商業銀行銀行職員壬○○於警訊中陳述甚明，並有乙○○
    、丁○○、戊○○名片十二張；乙○○、甲○○在職證明書七張；乙○○薪資證
    明單二張；「企業家文書形象機構」、「庚○○」、「徐承盈」印章各一枚；企
    業家文書形象機構參考資料一張；磁片一片；己○○信用卡一張等物，扣案可資
    佐證。而被告以附表所示不實之在職證明書、薪資證明單持向銀行申請用卡，自
    足生徵信錯誤而核發信用卡之損害於附表所示之銀行。本件事證明確，被告庚○○等人之犯行，均堪認定。
二、按偽造私文書或印章罪之成立，固須所偽造者為他人名義之文書或印章，惟所謂
    他人名義，即非自己名義之意，非謂名義人必須實有其人，苟其所偽造之文書或
    印章，足以使人誤信其為真正，雖該名義人係出虛捏，亦無妨於偽造罪之成立。
    次按偽造關於服務或其他相類之證書，足以生損害於公眾或他人者，應論以刑法
    第二百十二條之偽造特種文書罪。本件依原判決認定之事實，上訴人等偽造原判
    決附表編號1、2所載之在職證明書，苟此項認定屬實，因該在職證明書應係關於
    服務之證書，則上訴人等此部分應係犯刑法第二百十六條、第二百十二條之行使
    偽造特種文書罪，原判決認上訴人等此部分係犯刑法第二百十六條、第二百十條
    之行使偽造私文書罪，其法則之適用即有違誤（最高法院二十七年滬上字第一一
    三號判例意旨、八十六年度台上字第四八０一號判決意旨參照）。被告庚○○分
    別與被告甲○○、乙○○、丁○○、戊○○、癸○○，被告庚○○與被告丙○○
    、己○○，共同偽造企業家文書形象機構之薪資證明單、在職證明書後，持以向
    銀行申請信用卡，核其等所為，均係犯刑法第二百十六條、第二百十二條之行使
    偽造關於能力、服務之證書罪。被告庚○○就上開行使偽造關於能力、服務之證
    書罪，分別與被告甲○○、乙○○、丁○○、戊○○、癸○○，及被告丙○○、
    己○○等人間，有犯意聯絡及行為分擔，均為共同正犯。被告庚○○利用不知情
    之某成年人偽刻「企業家文書形象機構」、「徐承盈」之印章一枚，係屬間接正
    犯。被告等偽造印章及印文之行為，為其偽造關於能力、服務之證書之階段行為
    ；偽造關於能力、服務證書之低度行為，為其行使之高度行為所吸收，均不另論
    罪。被告庚○○、丙○○先後多次犯行，時間緊密，犯意概括，所犯構成要件相
    同，為連續犯，依刑法第五十六條規定，以一罪論，並加重其刑。爰審酌被告庚○○為貪圖不法財物，竟以不實之資料連續代他人向銀行申請信用使用，對於信
    用卡交易秩序，自有不良影響，被告丙○○、甲○○、乙○○、丁○○、戊○○
    、癸○○、己○○為取得信用卡，竟不以正常申請手續向發卡銀行辦理，投機之
    心態亦無可取，並分別審酌被告等犯罪之動機、目的、手段、品行、智識程度、
    犯罪所生危害及犯罪後之態度等一切情狀，分別量處如主文所示之刑，並均諭知
    易科罰金之折算標準，以資懲儆。末查被告丙○○、甲○○、乙○○、丁○○、
    戊○○、癸○○、己○○均未曾受有期徒刑以上刑之宣告，有台灣高等法院被告
    全國前案紀錄表、台灣台中地方法院檢察署刑案資料查註紀錄表各乙件在卷可稽
    ，其等經此教訓後，應知警惕，當無再犯之虞，本院因認對其等所宣告之刑，以
    暫不執行為適當，均予以宣告緩刑二年，以勵自新。扣案之「企業家文書形象機
    構」、「徐承盈」印章各一枚，應依刑法第二百十九條規定沒收。另乙○○、丁○○、戊○○名片十二張；乙○○、甲○○在職證明書七張；乙○○薪資證明單
    二張；又企業家文書形象機構參考資料一張；磁片一片、「庚○○」印章一枚等
    物，均為被告庚○○所有，且係供其犯罪所用之物，己○○名義之信用卡一張，
    係被告犯罪所得之物，均據被告供明在卷，爰依刑法第三十八條第一項第二款、
    第三款宣告沒收之。此外，被告庚○○在上開在職證明書及薪資證明單上偽造之
    「企業家文書形象機構」及「徐承盈」之印文，已因在職證明書及薪資證明單之
    沒收而包括在內，自不予重為沒收之諭知（最高法院五十一年台上字第一０五四
    號判例意旨參照），附此敘明。
三、公訴意旨另以被告庚○○等尚涉犯刑法第二百十六條、第二百十條之行使偽造私
    文書罪嫌、第三百三十九條第三項、第一項詐欺取財未遂罪嫌云云。惟查：
  (一)按刑法第二百十條之偽造文書，以無製作權之人冒用他人他名義而製作該文書為
    必要，如果行為人對於此種文書本有製作之權，縱令其不應製作而製作，亦無偽
    造之可言。次按刑法第二百十六條、第二百十條之行使偽造私文書罪，其所謂之
    文書，須以文字或符號，定著於有體物，而表示一定之意思、觀念或用意，具有
    相當之存續性，且屬法律上或社會生活上有關係之事項者，始足當之。如僅單純
    表示文書製作人之人格，而未表示一定之內容者，即難認係該法條所保護之文書
    。上訴人所偽造行使之名片，僅有梁添旺之姓名、職銜、電話號碼，顯僅係單純
    表示其人之同一性，而未表示一定之內容，自非刑法上偽造文書罪所保護之文書
    （最高法院二十四年五四五八號判例意旨、八十一年度台上字第三一二八號判決
    意旨參照）。本件被告甲○○、乙○○、丁○○、戊○○、癸○○均親自填寫信
    用卡申請書，被告己○○則委由被告庚○○代為填寫，其等本係有權製作該私文
    書之人，縱令其等不應以不實之資料申請信用卡而填寫申請書，參照上開最高法
    院判例意旨所示，亦無偽造之可言。又被告庚○○雖製作內容不實之名片，然上
    開名片，僅有被告乙○○、丁○○、戊○○之姓名、職銜、電話號碼，顯僅係單
    純表示其人之同一性，而未表示一定之內容，自非刑法上偽造文書罪所保護之文
    書，亦不應論以偽造私文書罪嫌。
  (二)按刑法第三百三十九條第一項之詐欺罪，以意圖為自己或第三人不法之所有，為
    其構成要件，以偽造背書之空頭支票作擔保，向人借款，縱屬欺罔行為，如行為
    人無為自己或第三人不法所有之意圖，仍難成立詐欺罪（最高法院五十一年度台
    上字第三一九號判決意旨參照）。本件被告庚○○等人，雖係以不實資料向銀行
    申請信用卡，然其等僅欲在取得信用卡使用，縱屬欺罔行為，然銀行對於被告等
    人之申請資料本有徵信審核之權，是否因而陷於錯誤，誠屬可疑，且被告等均係
    以自己真實之姓名年籍資料申請信用卡使用，此與一般欲以信用卡刷卡消費而無
    付款之意之不法所有意圖，自屬有別。足見本件被告等申請信用卡使用，並無不
    法所有之意圖，仍難成立詐欺罪。
  (三)此外，復查無其他積極證據足資認定被告庚○○等有行使偽造私文書及詐欺之犯
    行，原應為無罪之諭知，惟公訴意旨認此部分與前開有罪部分有牽連犯裁判上一
    罪關係，爰不另為無罪之諭知，附此敘明。
據上論斷，應依刑事訴訟法第二百九十九條第一項前段，刑法第二十八條、第五十六
條、第二百十二條、第二百十六條、第二百十九條、第四十一條第一項前段、第七十
四條第一款、第三十八條第一項第二款、第三款，罰金罰鍰提高標準條例第一條前段
、第二條，判決如主文。
中      華      民      國      九十      年      六      月    二十七  日
                                        法  官  林  三  元
右正本證明與原本無異。
如不服本判決，應於送達後十日內向本院提出上訴狀 （須附繕本） ，上訴於台灣高
等法院台中分院。
                                        書記官
中      華      民      國      九十      年      六      月    二十七  日
附錄論罪科刑法條
刑法第二百十二條：
偽造、變造護照、旅券、免許證、特許證及關於品行、能力、服務或其他相類之證書
、介紹書，足以生損害於公眾或他人者，處一年以下有期徒刑，拘役或三百元以下罰
金。
刑法第二百十六條 ：
行使第二百十條至第二百十五條之文書者，依偽造、變造文書或登載不實事項或使登
載不實事項之規定處斷。
附表：
┌──┬───┬─────────┬────────┬──────┬──────┬──┐
│編號│姓  名│填 寫 申 請 表 格 │申請信用卡之銀行│申請所附資料│不實申請資料│備註│
│    │      │ 之 時 間、地 點  │                │            │            │    │
├──┼───┼─────────┼────────┼──────┼──────┼──┤
│一  │甲○○│八十九年九月十五日│慶豐銀行、富邦銀│身分證影本、│企業家文書形│    │
│    │      │十七時、台中市北區│行、誠泰銀行    │電話號碼：04│象機構電話總│    │
│    │      │忠明路五０二之一號│                │-0000000、09│機、薪資證明│    │
│    │      │十一樓            │                │00000000及新│、八十八年十│    │
│    │      │                  │                │台幣五百元代│月三十日到職│    │
│    │      │                  │                │辦費        │            │    │
├──┼───┼─────────┼────────┼──────┼──────┼──┤
│二  │乙○○│八十九年十月一日十│中華商業銀行、富│個人身分證影│企業家文書形│    │
│    │      │八時、台中市北區忠│邦銀行、慶豐銀行│本、聯絡電話│象機構資處組│    │
│    │      │明路五０二之一號十│                │：000-000000│員名片、薪資│    │
│    │      │一樓              │                │、0000000000│正名單、在職│    │
│    │      │                  │                │及親友電話姓│證明書      │    │
│    │      │                  │                │名、新台幣五│            │    │
│    │      │                  │                │百元代辦費  │            │    │
├──┼───┼─────────┼────────┼──────┼──────┼──┤
│三  │丁○○│八十九年九月三十日│荷蘭銀行、遠東商│個人身分證影│企業家文書形│    │
│    │      │、台中市○○路五○│業銀行、中華銀行│本、原有富邦│象機構職員  │    │
│    │      │二之一號十一樓    │                │銀行信用卡帳│            │    │
│    │      │                  │                │單明細、代辦│            │    │
│    │      │                  │                │費五百元    │            │    │
├──┼───┼─────────┼────────┼──────┼──────┼──┤
│四  │戊○○│八十九年十月一日十│富邦商業銀行    │個人身分證影│企業家文書形│    │
│    │      │九時、台中市○○路│                │本、代辦費五│象機構資處總│    │
│    │      │五○二之一號十一樓│                │百元        │機          │    │
├──┼───┼─────────┼────────┼──────┼──────┼──┤
│五  │己○○│均由庚○○於八十九│中華商業銀行    │個人身分證影│企業家文書形│    │
│    │      │年十月間、在台中市│                │本、存摺帳號│象機構職員、│    │
│    │      │忠明路五０二之一號│                │、新台幣五百│薪資證明    │    │
│    │      │十一樓填寫        │                │元代辦費、聯│            │    │
│    │      │                  │                │絡電話：04-7│            │    │
│    │      │                  │                │278539      │            │    │
├──┼───┼─────────┼────────┼──────┼──────┼──┤
│六  │辛○○│八十九年九月二十日│中華商業銀行    │個人身分證影│企業家文書形│    │
│    │      │十六時三十分、台中│                │本、代辦費五│象機構資處副│    │
│    │      │市○區○○路五○二│                │百元、電話號│理、薪資單、│    │
│    │      │之一號十一樓      │                │碼：0000-000│在職證明書  │    │
│    │      │                  │                │130         │            │    │
├──┼───┼─────────┼────────┼──────┼──────┼──┤
│七  │癸○○│八十九年九月十三日│中華商業銀行、誠│個人身分證影│企業家文書形│    │
│    │      │、台中市○區○○路│泰銀行、慶豐銀行│本、聯絡電話│象機構資處組│    │
│    │      │五○二之一號十一樓│                │：0000000000│員名片、薪資│    │
│    │      │                  │                │、00-0000000│所得證明、在│    │
│    │      │                  │                │、新台幣五百│職證明書    │    │
│    │      │                  │                │元手續費    │            │    │
└──┴───┴─────────┴────────┴──────┴──────┴──┘


司法院資訊處製作；財團法人民間司法改革基金會備份。
